臺灣高等法院高雄分院刑事判決　　　　100年度上易字第618號
上　訴　人
即　被　告　鄭昌明
上列上訴人因詐欺案件，不服臺灣高雄地方法院100 年度易字第
400 號中華民國100 年5 月12日第一審判決（起訴案號：臺灣高
雄地方法院檢察署100 年度偵字第260 號），提起上訴，本院判
決如下：
     主  文
上訴駁回。
     事  實
一、鄭昌明應能預見將其金融帳戶提供予他人，將幫助他人遂行
    詐騙他人財物之用，竟仍不違背其本意，基於幫助詐欺取財
    之不確定故意，於民國99年1 月17日至同月18日間某時許，
    在不詳地點，將其於98年8 月14日申設，嗣於98年12月4 日
    掛失補發晶片卡，於98年12月10日經其提領新臺幣（下同）
    1000元後僅結存195 元之中華郵政股份有限公司高雄青年郵
    局帳號00000000000000號帳戶存摺、提款卡（晶片卡）及密
    碼交付真實姓名年籍不詳之成年人，供該成年人所屬詐欺集
    團使用作為詐騙匯款之人頭帳戶。嗣該詐欺集團之成員基於
    意圖為自己不法所有之犯意，於99年1 月18日19時許，撥打
    電話予盧冠穎，佯稱購物款項遭多餘扣款，須至自動櫃員機
    進行操作，始可修正云云，致盧冠穎陷於錯誤，依指示於同
    日20時16分許，匯款2 萬9988元至上開帳戶，旋遭提領。嗣
    盧冠穎發覺受騙後報警處理，始悉上情。
二、案經盧冠穎訴由高雄市政府警察局新興分局報告臺灣高雄地
    方法院檢察署檢察官偵查起訴。
     理  由
壹、證據能力部分：
一、刑事訴訟法第159 條之5 第1 項明定：「被告以外之人於審
    判外之陳述，雖不符前4 條之規定，而經當事人於審判程序
    同意作為證據，法院審酌該言詞陳述或書面陳述作成時之情
    況，認為適當者，亦得為證據。」，就被害人盧冠穎於警訊
    之陳述，檢察官及被告均已同意有證據能力，並捨棄對質詰
    問權（本院卷19、36頁）。審理時又未提上開被害人於警訊
    時有何不法取供之情形，亦無證據顯示等人之上開陳述係遭
    受強暴、脅迫、詐欺、利誘等外力干擾情形，或在影響其心
    理狀況致妨礙其自由陳述等不可信之情況下所為，且非證明
    力顯然過低，本院認為適當作為證據，自有證據能力。
二、又本判決書所引用屬於文書之物證，既無證據證明上開證據
    係公務員違背法定程序所取得，檢察官、被告於本院亦同意
    各該證物之證據能力（本院卷19、36、42頁），本院審酌前
    揭證據並非公務員違背法定程序所取得，亦無顯有不可信之
    情況，依刑事訴訟法第158 條之4 反面解釋，應認均有證據
    能力。
貳、實體方面：
一、訊據上訴人即被告鄭昌明於本院審理時，矢口否認有幫助詐
    欺取財之犯行，辯稱：其資力良好，不可能將系爭帳戶提供
    詐欺集團使用；98年12月21日為辦理姑姑鄭水錦之人年金，
    而先新興戶政事務所代理申辦身分證時，才發現其身分證、
    皮包、系爭青年郵局帳戶及鄭水錦青年郵局帳戶存摺等物遺
    失；存摺、提款卡、密碼是放在我背包內之小皮包遺失云云
    。
二、經查：
(一)、系爭帳戶係被告於98年8 月14日申設，同年12月4 日掛失補
    發晶片卡，嗣於98年12月10日提領1000元後僅結存195 元；
    被害人盧冠穎於前揭時間，因遭詐騙集團成員施以前述詐術
    ，陷於錯誤而轉匯上開款項至該帳戶內，施遭提領等情，業
    據盧冠穎、呂啟禎（高雄青年郵局經理）證述在卷（警卷4
    至7 頁），並有內政部警政署反詐騙諮詢專線紀錄表、臺北
    市政府警察局中正二局泉州街派出所受理各類案件紀錄表、
    受理詐騙帳戶通報警示簡便格式表、受理刑事案件報案三聯
    單（警卷8 至12頁）、永豐銀行櫃員機交易明細表（警卷13
    頁）、查詢存簿變更資料、客戶各類儲金帳戶查詢資料、客
    戶歷史交易清單、郵政存簿儲金立帳申請書、更換姓名申請
    書、申請帳戶時提出之被告戶籍謄本及身分證、健保卡影本
    （警卷13至18頁）可憑，復為被告所不爭執，足認系爭帳戶
    確遭年籍不詳之詐騙集團成員用以詐騙盧冠穎匯款使用無訛
    。
(二)、被告鄭昌明雖以：其資力良好，不可能將系爭帳戶提供詐欺
    集團使用；系爭帳戶確係不慎遺失等語置辯。然：
１、被告於警詢時雖稱：系爭帳戶是要辦理食品加工業轉帳匯款
    用云云，然：系爭帳戶於98年8 月14日存入1000元開戶後到
    同年12月3 日間，均無交易紀錄。同年12月4 日掛失並申請
    核發晶片卡後，旋於翌（5 ）日提領906 元（餘款94元）。
    嗣於同年月9 日經跨行存入1100元後，立即於隔（10）日提
    領1000元（餘款194 元）。同年月21日匯入1 元利息後，餘
    款為195 元。此後直到99年1 月18日本案被害人盧冠穎匯款
    之前，並無其他交易紀錄，有系爭帳戶之客戶歷史交易清單
    在卷可佐（警卷15頁）。足見系爭帳戶不僅未用於辦理食品
    加工業轉帳匯款，甚至長期未使用。又經本院查詢台灣高雄
    地方法院民事裁判結果，高雄地院前因林柏良執有被告於97
    年8 月27日所開立面額10萬元之本票，及因林子貴執有被告
    於97年3 月10日所開立面額160 萬元之本票，暨因洪銘鈞執
    有被告所開立面額4 萬元之本票，經提示均未獲付款，而分
    別裁定准予強制執行（97年12月16日97年司票字第12825 號
    、97年10月30日97年司票字第11252 號裁定、99年5 月28日
    99年司票字第2937號裁定）；98年11月間被告兄長鄭有富亦
    以被告借款1 萬元未還為由聲請假扣押（98年裁全字第5659
    號）；並因被告於87年6 月23日向台灣銀行借款200 萬元，
    惟自89年8 月25日起未繳納本息，而依台灣銀行之聲請，准
    許拍賣拍抵押物（100 年3 月21日100 年司字第189 號裁定
    ），有各該裁定書附卷可佐。嗣經本院提示裁定後，被告亦
    自承：約於98年前5 年，曾向其兄長鄭有富借1 萬元；並因
    分別向朋友、當舖、地下錢莊借款，而簽立其餘各該裁定所
    示之本票，及因購屋而向台灣銀行借款卻未如期清償無訛；
    並稱：其另有積欠國泰銀行汽車貸款，亦有積欠卡債，且信
    用卡在多年前就已停卡（本院卷37至39、53頁），是以被告
    資力長期不佳，更無隨身攜帶系爭帳戶之存摺、印章等物的
    必要性。
２、又金融帳戶資料事關個人財產權益之保障，存摺、提款卡等
    物之專屬性質均甚高，若落入不明人士手中，極易被利用為
    取贓之犯罪工具，一般人均有妥為保管以防止他人任意使用
    之認識，而同時持有他人帳戶之提款卡而知悉密碼，即可隨
    時提領該帳戶存款，一般人均有應熟記提款卡密碼，不輕易
    使他人知悉，以防盜領之認識。本件被告發現系爭帳戶存摺
    、提款卡遺失之日為99年1 月21日乙節，業據被告陳明在卷
    （警卷2 頁、偵卷3 頁、原審易字卷34頁），而其迄至100
    年1 月10日偵訊時，猶仍清晰記憶系爭帳戶提款卡密碼，亦
    據其於偵訊時供述在卷；本院審理時，被告更稱此密碼與其
    慣用之線上遊戲密碼相同等語（本院卷53頁）。衡諸常情，
    被告殊無將系爭帳戶之提款卡密碼記載在提款卡上，徒增遭
    他人利用為取贓犯罪工具風險之理。況且，被告鄭昌明於96
    年2 月6 日改名為鄭力華，98年11月20日再改名為鄭昌明。
    本案事發前，被告先後於97年10月9 日、98年11月20日、98
    年12月4 日以遺失為由申請補發身分證，有高雄市新興戶政
    事務所100 年4 月6 日高市新戶字第10000012 83 號函可佐
    （本院卷17至24頁），補發證件頻率之高顯逾常情，被告又
    為大專畢業且心智正常之人，既曾多次以遺失為由補辦證件
    ，自應更加小心，而無在長期未用且無餘款之存摺上書寫密
    碼並隨身攜帶之必要。
３、又被告於警詢時陳稱：我於99年1 月21日12時許在世洋有限
    公司（高雄市○○街88號）發現我身上的背包內的小皮包遺
    失不見，內有我本人之身分證、健保卡、駕照、私章、我本
    人及我姑姑鄭水錦之青年郵局存簿云云（警卷2 頁）；於偵
    訊時則稱：我是去戶政事務所要申請資料時，需要用到身分
    證才發現整個皮夾遺失，我的皮夾裡有身分證、駕照、提款
    卡，還有一些名片，沒有健保卡，我的皮夾有時放在黑色的
    背包，有時會放在我的褲子後面口袋云云（偵卷3 至4 頁）
    。原審審理時復稱：我同時掉了身分證、駕照、健保卡、我
    自己及我姑姑的郵局提款卡各1 張、郵局存摺1 本。我的印
    章沒有掉云云（原審易卷27至28頁），就究竟在何地發現遺
    失、有無遺失印章等節，前後所述迥異，是否可信，已非無
    疑。況且被告所稱之鄭水錦青年郵局帳戶，經本院函查結果
    ，於95年3 月8 日開戶，同年6 月21日匯入利息6 元後餘款
    66元，此後至98年4 月8 日間均無任何交易紀錄，嗣自98年
    4 月24日起至98年12月25日止，亦僅按月因「委發款項」而
    匯入3 千元但均旋即經提領，99年1 月5 日提領3 千元後亦
    僅餘69元，有高雄郵局100 年7 月18日高營字第1001801604
    號函及客戶歷史交易清單可佐（本院卷29頁），該帳戶內顯
    無多餘金額，被告又何須隨身攜帶多本存摺。況且被告既又
    稱：其裝有系爭帳戶資料及現金之小皮包於99年1 月17日還
    在，99年1 月21日才發現遺失，該段期間內其曾前往茶藝館
    消費云云（偵卷5 頁、原審易字卷34頁），則衡情99年1 月
    17日至同月21日間因吃飯、乘車等日常需求消費應需用現金
    ，則被告豈有未即時發現其皮包遺失，而迨至被害人盧冠穎
    於99年1 月18日遭詐騙匯款至系爭帳戶後，被告才發現裝有
    系爭帳戶資料之皮包遺失之理，益徵被告所辯，顯悖常情，
    應係事後卸責之詞，洵無可採。
４、況且詐騙集團成員若偶然拾得他人遺失之帳戶存摺、提款卡
    及密碼，因隨時可能遭存戶發覺而辦理掛失或報警，詐騙集
    團成員自不可能輕率要求被害人匯款至該等帳戶內，以免徒
    費心力所詐得之款項不僅無法提領，甚至於提領時遭警查獲
    ，足見詐騙集團成員於詐騙被害人盧冠穎時，已確認系爭帳
    戶必不致遭被告掛失或報警，始放心要求被害人匯款至上開
    帳戶，並持提款卡跨行提領匯款。衡情，系爭帳戶應非遺失
    而遭詐騙集團成員偶然取得，而係被告提供與詐騙集團成員
    使用無疑。
三、依目前金融實務，同時持有他人帳戶之提款卡而知悉其密碼
    ，即可隨時提領該帳戶內之存款，是金融帳戶之存摺、提款
    卡及密碼，攸關存戶個人財產權益之保障，非與本人有密切
    關係，一般人皆不致輕易提供他人使用。且目前金融機構對
    於個人開戶殊無限制，一般民眾皆能自由開戶，並無向他人
    蒐集帳戶之必要。而近年來利用人頭帳戶遂行詐欺或恐嚇取
    財犯罪之案件眾多，廣為大眾媒體所報導，政府機關亦不斷
    透過媒體加強宣導民眾防範詐騙之知識，依當前社會一般人
    之智識程度與生活經驗，對於非依正常程序要求提供金融帳
    戶存摺、提款卡及密碼者，均能預見係為取得人頭帳戶供作
    犯罪工具使用，已屬一般生活常識，被告仍將系爭帳戶之存
    摺、提款卡及密碼，提供與詐騙集團成員使用，自屬基於幫
    助詐欺取財之間接犯意甚明。
四、綜上，本件事證明確，被告上開犯行堪予認定。
五、按刑法上之幫助犯，係指以幫助之意思，對於正犯資以助力
    ，而未參與實施犯罪之行為者而言（最高法院49年台上字第
    77號判例參照），被告將本件帳戶之存摺、提款卡交付阿東
    所屬之上開詐騙集團，雖其得以知悉該帳戶將供為匯提詐騙
    等不法所得使用，然無證據證明被告和上開詐騙集團成員間
    有直接詐欺取財之犯意聯絡，或參與詐欺取財等構成要件行
    為之分擔，其提供本案帳戶供為贓款匯存提領所用，自屬詐
    欺取財構成要件以外之助力。核被告所為，係犯刑法第30條
    第1 項、第339 條第1 項之詐欺取財罪之幫助犯，依刑法第
    30條第2 項規定，依正犯之刑減輕之。
六、原審認被告罪證明確，因而適用刑法第30條、第339 條第1
    項、第41條第1 項前段，刑法施行法第1 條之1 第1 項規定
    （漏載同條第2 項前段，應予補充），並審酌被告提供系爭
    帳戶資料幫助他人犯罪，致真正犯罪者難以被查獲，復令被
    害人求償無門，助長社會詐騙歪風，實為社會上詐騙集團猖
    獗，致一般民眾防不勝防之主因，犯罪所生危害非微；被害
    人遭詐騙之金額，及被告之智識程度、生活狀況等一切情狀
    ，量處被告有期徒刑3 月，及諭知易科罰金之折算標準，其
    認事用法，核無不合，量刑亦屬允當。被告上訴意旨仍執陳
    詞，否認犯罪，指摘原判決不當，為無理由，應予駁回。
據上論斷，應依刑事訴訟法第368 條，判決如主文。
本案經檢察官林應華到庭執行職務。
中    華    民    國   100     年     8     月   11   日
                  刑事第一庭    審判長法  官  周賢銳
                                      法  官  施柏宏
                                      法  官  洪碩垣
以上正本證明與原本無異。
不得上訴。
中    華    民    國  100     年    8     月    12    日
                                      書記官  林家煜
刑法第339條第1項
意圖為自己或第三人不法之所有，以詐術使人將本人或第三人之
物交付者，處5 年以下有期徒刑、拘役或科或併科1000元以下罰
金。